【裁判字號】    98,上易,117
【裁判日期】    980423
【裁判案由】    竊盜
【裁判全文】
臺灣高等法院臺南分院刑事判決         98年度上易字第117號
上  訴  人
即  被  告  甲○○
選任辯護人  洪梅芬律師
            涂欣成律師
            呂蘭蓉律師
上  訴  人
即  被  告  丁○○
選任辯護人  林維信律師
上列上訴人因竊盜案件，不服臺灣臺南地方法院97年度易字第16
79號中華民國97年11月26日第一審判決（起訴案號：臺灣臺南地
方法院檢察署97年度偵字第9540號），提起上訴，本院判決如下
：
    主  文
上訴駁回。
    事  實
一、甲○○、丁○○（前因竊盜案件，經臺灣臺南地方法院判處
    有期徒刑2月確定，於民國96年4月20日執行完畢）及乙○○
    （業經原審認定犯結夥3人以上竊盜罪，判處有期徒刑7月確
    定）均係瘖啞之人。於民國97年3月11日，乙○○騎乘車號
    H2Y-893號機車、甲○○騎乘車號H3N-813號機車、丁○○騎
    乘車號L9H-283號機車（起訴書誤載為L9H-813號）分別前往
    台南縣西港鄉，並於途中某處碰面，同日上午9時許在臺南
    縣西港鄉○○路344號「京城銀行」前，發現丙○○自該銀
    行離去，且將1包疑似裝現金之紙袋置於機車坐墊下方置物
    箱，乙○○、甲○○、丁○○竟共同基於為自己不法所有之
    犯意聯絡，尾隨丙○○至臺南縣西港鄉○○路351號「西港
    郵局」前，旋於同日9時32分，趁丙○○進入「西港郵局」
    繳付信用卡費之際，由乙○○、丁○○負責把風，甲○○則
    負責開啟丙○○機車坐墊，竊取丙○○置於坐墊下方置物箱
    之紙袋1包（內有現金新臺幣〈下同〉37萬元），得手後，
    乙○○、甲○○、丁○○隨即騎乘機車離去，並將竊取所得
    朋分花用。嗣經警調閱路口監視錄影帶而循線查獲。
二、案經臺南縣警察局佳里分局報請台灣台南地方法院檢察署檢
    察官偵查起訴。
    理  由
壹、證據能力之認定：
一、按被告以外之人於檢察事務官、司法警察官或司法警察調查
    中所為之陳述，與審判中不符時，其先前之陳述具有較可信
    之特別情況，且為證明犯罪事實存否所必要者，得為證據，
    刑事訴訟法第159條之2定有明文。是依本條規定，被告以外
    之人於司法警察調查時所為之陳述，必具備「可信性」及「
    必要性」2要件，始例外得適用同法第159條之2規定，認有
    證據能力。此之「必要性」要件，必須該陳述之重要待證事
    實部分，與審判中之陳述有所不符，包括審判中改稱忘記、
    不知道等雖非完全相異，但實質內容已有不符者在內，且該
    審判外之陳述，必為證明犯罪之待證事實存在或不存在所不
    可或缺，二者兼備，始足當之。故此所謂「為證明犯罪存在
    存否所必要者」，既必須達不可或缺之程度，自係指就具體
    個案案情及相關卷證判斷，為發現實質真實目的，認為除該
    項審判外之陳述外，已無從再就同一供述者，取得與上開審
    判外陳述相同供述內容，倘以其他證據代替，亦無從達到同
    一目的之情形而言。查共同被告乙○○於警詢供述之證據能
    力，被告甲○○、丁○○均當庭表明不同意作為證據，而共
    同被告乙○○於原審審理時已到庭具結作證，且其證詞與其
    於警詢時之供述大致相符，是其於司法警察調查中所為之陳
    述，已非不可或缺，自無必要性，應認其無證據能力（惟仍
    可為彈劾證據）。
二、刑事訴訟法第159條之3規定：「證人、鑑定人依法應具結而
    未具結者，其證言或鑑定意見，不得作為證據。」所謂「依
    法應具結而未具結者」，係指檢察官或法官依刑事訴訟法第
    175條之規定，以證人身份傳喚被告以外之人（證人、告發
    人、告訴人、被害人、共犯或共同被告）到庭作證，或雖非
    以證人身份傳喚到庭，而於訊問調查過程中，轉換為證人身
    份為調查時，此時其等供述之身份為證人，則檢察官、法官
    自應依本法第186條有關具結之規定，命證人供前或供後具
    結，其陳述始符合第158條之3之規定，而有證據能力。若檢
    察官或法官非以證人身份傳喚而以告發人、告訴人、被害人
    或共犯、共同被告身份傳喚到庭為訊問時，其身份既非證人
    ，即與「依法應具結」之要件不合，縱未命其具結，純屬檢
    察官或法官調查證據職權之適法行使，當無違法可言。而前
    揭不論係本案或他案在檢察官面前作成未經具結之陳述筆錄
    ，係屬被告以外之人於偵查中向檢察官所為之陳述，本質上
    屬於傳聞證據，基於保障被告在憲法上之基本訴訟權，除該
    被告以外之人死亡、身心障礙致記憶喪失或無法陳述、滯留
    國外或所在不明而無法傳喚或傳喚不到、或到庭後拒絕陳述
    等情形外，如已經法院傳喚到庭具結而為陳述，並經被告之
    反對詰問，前揭非以證人身份而在檢察官面前未經具結之陳
    述筆錄，除顯有不可信之情況者外，得為證據，並應於判決
    內敘明其符合傳聞證據例外之理由（有最高法院96年度台上
    字第3527號判決可參）。本件檢察官於97年9月16日偵訊時
    係以共同被告之身份傳喚乙○○，而非以證人身份傳喚，且
    原審亦已以證人身份傳喚乙○○到庭具結作證，並經被告甲○○、丁○○之辯護人為詰問，則乙○○於偵查中以共同被
    告身份所為之供述證據，對被告甲○○、丁○○而言，雖屬
    傳聞證據，但並無顯不可信之情形，依前揭說明，應認有證
    據能力。至共同被告乙○○於審判中以共同被告之身分向法
    官所為之供述，依刑事訴訟法第159條之1第1項規定及前開
    說明，亦有證據能力。
三、被告以外之人於審判外之陳述雖不符刑事訴訟法第159條之1
    至之4之規定，而經當事人於審判程序同意作為證據，法院
    審酌該言詞陳述或書面陳述作成時之情況，認為適當者，亦
    得為證據，刑事訴訟法第159條之5第1項定有明文。其立法
    意旨在於傳聞證據未經當事人之反對詰問予以核實，原則上
    先予排除。惟若當事人已放棄反對詰問權，於審判程序中表
    明同意該等傳聞證據可作為證據，基於尊重當事人對傳聞證
    據之處分權，及證據資料愈豐富，愈有助於真實發見之理念
    ，且強化言詞辯論主義，使訴訟程序得以順暢進行，上開傳
    聞證據亦均具有證據能力。經查，除前開證據外，其餘卷證
    資料，公訴人、被告及其辯護人迄於言詞辯論終結前均未聲
    明異議。本院審酌該證據資料作成時之情況，核無違法取證
    或其他瑕疵，且為證明本件犯罪事實所必要之重要關係事項
    ，認為以之作為證據為適當，上開具傳聞性質之相關證據資
    料，自得作為證據。
貳、實體之認定：
一、訊據被告甲○○、丁○○固坦承於上揭時間分別騎乘車號H3
    N-813、L9H-283號機車至台南縣西港鄉並行經西港郵局前之
    事實，惟均矢口否認有何竊盜犯行，被告甲○○辯稱：伊並
    不認識乙○○、丁○○，伊不知道乙○○為何指認伊共同竊
    盜，且乙○○於事後曾就誣陷乙事而向伊道歉云云；而被告
    丁○○則辯稱：伊並不認識乙○○、甲○○，伊不知道乙○○為何指認伊共同竊盜，且乙○○就共同竊盜有關之重要事
    項所為之供述前後不一而有瑕疵云云。經查：
  (一)按刑事訴訟法第156條第2項規定「被告或共犯之自白不得作
    為有罪判決之唯一證據，仍應調查其他必要之證據，以察其
    是否與事實相符。」其立法意旨乃在於防範被告或共犯自白
    之虛擬致與事實不符，並為避免過份偏重自白，有害於真實
    發現及人權保障，故對自白在證據上價值加以限制，明定須
    藉補強證據以擔保其真實性。而所謂補強證據，並非以證明
    犯罪構成要件之全部事實為必要，倘其得以佐證共犯自白之
    犯罪非屬虛構，能予保障所自白事實之真實性，即已充分。
    且得據以佐證者，雖非直接可以推斷該被告之實施犯罪，但
    以此項證據與共犯自白為綜合判斷，若足以認定犯罪事實者
    ，仍不得謂非補強證據（最高法院94年度台上字第2249號判
    決參照）。
  (二)共同被告乙○○於97年9月16日偵查、97年9月30日原審訊問
    時均供稱於上揭時地與甲○○、丁○○在京城銀行前看見被
    害人將紙袋放入機車置物箱內，乃騎機車尾隨被害人至西港
    郵局前，由甲○○徒手拉開被害人機車之坐墊拿取被害人內
    裝37萬元之紙袋，其與丁○○則負責把風等情，復於97年11
    月12日原審審理時以證人身分結證稱：「（你在97年3月11
    日上午是如何與被告丁○○碰面？）找工作時，不期而遇見
    到的，我們看到1個女生騎機車在附近，就尾隨該女子，之
    後就撬開該女子的機車的坐墊，偷走東西。」、「（你是騎
    機車時遇到另外兩位被告，還是停好機車後，走路時遇到的
    ？）騎機車找工作，一直專心找，但都沒有找到，然後我騎
    機車在西港警察局附近的京城銀行旁邊碰到他們兩人的。」
    、「（你如何知道另外兩位被告會同意一起去偷竊？）我自
    己在路上徘迴，遇到他們2人在路上，就一起去偷。」、「
    （當時你騎機車靠近被害人的機車旁邊，另外兩位被告的機
    車停在何處？）他們兩個人的機車停在郵局的附近。」、「
    （是否是這兩個被告將車子停在外面後，走路到被害人的機
    車附近？）是的。」、「（是誰去撬開被害人機車的置物箱
    ？）是甲○○。」、「（甲○○在撬開置物箱時，你在做什
    麼？）我在把風。」、「（甲○○在撬開置物箱時，丁○○
    在做什麼？）丁○○在郵局機車的附近作準備。」、「（當
    時甲○○撬開置物箱，是誰拿出那些現金？）是甲○○拿出
    來的。」、「（你與另外兩位被告於下手前，是在何時談分
    工的？）我自己去把風，甲○○就去偷，丁○○就在馬路旁
    停機車的附近看顧。」、「（你說你分得12萬元，甲○○分
    得多少錢？）11-12萬元，確切金額我不清楚。」、「（丁○○分得多少錢？）也是11-12萬元。」、「（是否確定當
    天與你去偷竊的人就是甲○○與丁○○？）我確定是甲○○
    與丁○○與我去偷的，我沒有認錯人。」等語（見原審卷第
    79-84頁），是被告乙○○無論係以共犯身分自白，抑或以
    證人身分證述，均明確指證被告甲○○、丁○○共同參與本
    件竊盜案件，並於事後均分贓款至為灼然。
  (三)擔保共同被告乙○○以共犯身分自白及以證人身分證述之真
    實性，其補強證據如下：
    (1)被告甲○○、丁○○均不否認於上揭時間各騎乘車號H3N-
      813、L9H-283號機車至台南縣西港鄉乙節，且該2部機車
      與被告乙○○所騎乘之車號H2Y-893號機車，分別於97年
      3月11日上午9時14分至10時許之間，在西港郵局斜對面分
      隔島上之監視器錄得行經該處之影像，有監視器翻拍照片
      3紙在卷可稽（見警卷第12、26、41頁）。而該監視錄影
      架設地點及取得乙節，亦經證人王耀宗、張忠政即承辦本
      件之員警於偵查中結證屬實，並當庭繪製現場圖（見偵查
      卷第9、13頁）。
    (2)郵局前監視錄影於97年11月12日原審審理時當庭勘驗，內
      容顯示：09：31：15有1位長髮女子騎白色機車靠近。09
      ：31：16白色機車要停靠。09：31：17畫面中有兩個人，
      停靠機車女子旁，另外她的左側有站立1個人。09：31：1
      9畫面出現上開女子騎機車停車。09：31：22騎機車女子
      把機車停好。09：31：24停好車，該女子有放東西在置物
      箱後，轉身離開，09：31：29-31畫面中之女子轉身離開
      。09：31：32-39畫面中只剩1人。09：31：41又有1部機
      車騎過來，要停靠。09：31：41影像上出現兩個人。09：
      32：08影像中有1個人手放在第1台機車（右邊數來第1台
      ）的置物箱上，另外兩個人各立於第2台機車前。09：32
      ：12上揭影像中手放在第1台機車的人彎腰靠近置物箱上
      ，另外兩個男子更靠近到右邊數來第2台機車。09：32 ：
      15其中1男子人還在第1台機車上，但靠近第2台機車的兩
      個人向後走開。09：32：17其中上揭靠近第1台機車的男
      子騎上第1台機車，騎機車駛離（見原審卷第71頁）。上
      揭監視錄影之影像，雖糢糊難以確認身分，惟影像人物之
      動態行止，與共同被告乙○○供述尾隨被害人至郵局前，
      其在自己機車上把風，被告甲○○下手行竊，被告丁○○
      在路邊準備等情節大致相符。又被害人於同日審理時亦以
      證人身分結證：「（你騎機車到西港郵局後，你有無打開
      置物箱後，再進去郵局？）有，我打開置物箱是要拿錢去
      郵局繳我信用卡的卡費。」等語（見原審卷第89頁），亦
      與上揭勘驗影像【09：31：24停好車，該女子有放東西在
      置物箱後，轉身離開】之動態相符。
    (3)被害人於97年11月12日原審審理時以證人身分結證稱確實
      於上揭時間在京城銀行提領37萬元後放在機車置物箱，為
      繳信用卡費至西港郵局時上揭款項遭竊等情（見原審卷第
      87-89頁），復有被害人提出之京城銀行存摺類存款取款
      憑條、佳皇土木包工業所有京城銀行西港分行之存摺影本
      （帳號為000000000000號）各1紙在卷可稽，是被害人之
      證述與證物相符，堪認為真實。
    (4)被告雖辯稱該錄影之影像並無法確認身分，不得作為共同
      被告自白之補強證據云云。惟依前揭說明，所謂補強證據
      ，並非以證明犯罪構成要件之全部事實為必要，倘其得以
      佐證共犯自白之犯罪非屬虛構，能予保障所自白事實之真
      實性，即已充分；且得據以佐證者，雖非直接可以推斷該
      被告之實施犯罪，但以此項證據與共犯自白為綜合判斷，
      若足以認定犯罪事實者，仍不得謂非補強證據。是以，該
      錄影之影像若已清楚錄取被告甲○○、丁○○之竊盜行為
      ，自係屬認定被告甲○○、丁○○共同竊盜之直接證據，
      而非補強證據；且該錄影之影像雖未能辨識身分，惟該影
      像所顯示之行動軌跡既與共同被告乙○○之證述大致相符
      ，是該錄影之影像自得做為共同被告乙○○自白之補強證
      據。
    (5)被告甲○○、丁○○雖辯稱其與共同被告乙○○並不認識
      ，不可能共同謀議竊盜云云，惟共同被告乙○○於國立台
      南啟聰學校高職部就讀時（自72年9月3日起至75年6月間
      止），被告甲○○亦在該校國中部就讀（自71年9月1日起
      起至74年6月止），有該校98年3月16日南聰教字第098000
      0559號函附2人之學籍資料在卷（見本院卷第96頁）可稽
      ，是共同被告乙○○與被告甲○○於啟聰學校就讀時極有
      可能有相識之機會；而被告丁○○之戶籍雖設在高雄縣（
      見本院卷第111-113頁），惟被告丁○○於82、91、95年
      間曾因涉犯刑案而遭臺灣臺南地方法院檢察署偵查（見本
      院卷第35-37頁），是被告丁○○之生活範圍亦包括台南
      縣市在內，是共同被告乙○○於警訊時供稱其「遇到啟聰
      學校學弟及1名友人」與前開證據尚無不合之處，是此部
      分並不能作為有利於被告甲○○、丁○○之認定。
    (6)被告甲○○又辯稱：共同被告乙○○於交保後，曾就誣陷
      伊乙事道歉，當時丁○○亦在場云云。惟被告丁○○就前
      開情節卻結證稱其並未注意或看到等語（見本院卷第128
      頁），是被告甲○○此部分之辯解亦不可採。
    (7)綜上各節，足認共同被告乙○○自白及證述上揭犯行並非
      屬虛構。
  (四)又證人之供述前後不符或相互間有所歧異，究竟何者為可採
    ，事實審法院非不可本於經驗法則或論理法則，斟酌其他情
    形，作合理之比較，定其取捨；若其基本事實之陳述與真實
    性無礙時，仍非不得予以採信，非謂一有不符或矛盾，即認
    其全部均為不可採信。從而，供述之一部認為真實者，予以
    採取，自非證據法則所不許（最高法院97年度台上字第3754
    號判決參照）。被告丁○○之辯護人雖引最高法院31年度上
    字第2423判例為據，辯稱：(1)乙○○雖於第2次檢察官訊問
    時自白前開犯行，惟於第1次檢察官訊問時，否認有何竊盜
    犯行。(2)乙○○就如何分贓，於警訊、第2次檢察官偵訊、
    原審審理時供述不一，且就分贓地點、如何分工竊盜等情亦
    未能明確供稱。(3)乙○○就本件究係何人發現行竊對象，於
    警訊、第2次偵訊時亦供稱不一云云；而被告甲○○之辯護
    人亦辯稱：乙○○就如何分贓及在那裡分贓均稱不記得云云
    。然查：
    (1)最高法院31年上字第2423號之判例要旨內容係「共同被告
      所為不利於己之供述，固得採為其他共同被告犯罪之證據
      ，惟此項不利之供述，依刑事訴訟法第270條第2項之規定
      ，仍應調查其他必要之證據，以察其是否與事實相符，自
      難專憑此項供述，為其他共同被告犯罪事實之認定。」不
      僅與被告丁○○之辯護人所引述之內容不同，且本則判例
      於95年6月6日經最高法院95年度第9次刑事庭會議決議不
      再援用，並於95年7月6日由最高法院依據最高法院判例選
      編及變更實施要點第9點規定以台資字第0950000576號公
      告之，先予敘明。
    (2)共同被告乙○○於初次偵訊時雖否認犯行，惟其於嗣後之
      偵、審程序就渠等3人共同竊盜之構成要件事實，則始終
      供述如一，且於原審以證人身分經交互詰問之程序，仍明
      確證稱渠等3人共犯前開犯行，復有前開補強證據足以佐
      證，是尚難因被告乙○○於初次偵訊時否認犯行，遽認乙○○嗣後之供述為不可採。
    (3)共同被告乙○○就事後如何分贓【先否認有分贓之行為（
      警訊），後改稱大約均分（第2次偵訊、原審審理時），
      然又證稱並未看到甲○○分錢給丁○○，且分贓之地點亦
      稱忘記了】及何人發現行竊對象【先稱係自己發現（警訊
      ），後改稱係丁○○發現（第2次偵訊）】之供述雖前後
      尚有不一致處，惟分贓之細節及何人發現行竊對象，並非
      竊盜罪構成要件之行為，是縱共同被告乙○○就此細節有
      前後不太相符之供述，惟此尚屬微疵，仍不影響共同被告
      乙○○自白渠3人共同竊盜犯行之證明力。
    (4)共同被告乙○○就被告甲○○下手行竊、其與丁○○兩人
      負責把風之供述，前後一致並無改變，是渠3人共同竊盜
      之犯行已甚明確，至於該3人於事前如何謀議？有無謀議
      ？謀議之細節為何？亦均不影響該3人共同行竊犯罪事實
      之認定。
   (五)末查，共同被告乙○○與被告甲○○、丁○○既無夙怨（
     被告甲○○、丁○○均辯稱不認識乙○○），且若3人共同
     竊盜，其刑責勢必比乙○○自己1人獨自竊盜更為加重，是
     共同被告乙○○自無誣指被告甲○○、丁○○共同竊盜之
     必要，而被告甲○○、丁○○前開所辯又均不足採信，本
     案事證明確，被告甲○○、丁○○之犯行均足堪認定。
二、核被告甲○○、丁○○與原審共同被告乙○○係犯刑法第32
    1條第1項第4款之結夥3人以上竊盜罪。渠3人就前揭犯行間
    ，有犯意聯絡及行為分擔，為共同正犯。又被告丁○○有如
    犯罪事實欄所示之前科罪刑，於96年4月20日執行完畢，有
    台灣高等法院被告前案紀錄表在卷足憑，其於有期徒刑執行
    完畢後，5年以內故意再犯本件有期徒刑以上之罪，為累犯
    ，依刑法第47條第1項規定加重其刑。另被告甲○○、丁○○均係瘖啞人（身心障礙手冊分見警卷第23、39頁），依刑
    法第20條分別減輕其刑。被告丁○○刑之加重及減輕並依刑
    法第71條第1項先加後減之。
三、原審以被告甲○○、丁○○犯竊盜罪之事證明確，因予適用
    刑法第321條第1項第4款、第20條、第28條、第47條第1項之
    規定，並審酌被告年輕力強，不知靠己力賺取報酬，且被告
    丁○○有竊盜前科，於執行完畢後，再犯本案竊盜罪，顯見
    其漠視他人財產權益，所為實屬不該，被告甲○○、丁○○
    犯後否認犯行，均毫無悔意，所竊金額高達37萬元由被告等
    3人朋分花用，並未將所竊款項償還被害人或達成民事和解
    等一切情狀，各量處甲○○、丁○○有期徒刑7月、8月。本
    院核其認事用法，均無違誤，量刑亦符合一般國民之法律情
    感，尚稱妥適，被告上訴意旨否認有竊取財物之情事，所執
    理由業經原審詳為論斷為證據取捨，其據以指摘原判決不當
    ，請求撤銷改判，為無理由，應駁回其上訴。
據上論結，應依刑事訴訟法第368條，判決如主文。
本案經檢察官邱克斌到庭執行職務
中    華    民    國    98    年    4     月    23    日
                  刑事第二庭  審判長法  官  葉居正
                                    法  官  郭千黛
                                    法  官  洪碧雀
以上正本證明與原本無異。
不得上訴。
                                    書記官  魏芝雯
中    華    民    國    98    年    4     月    23    日
附錄本案論罪科刑法條：
中華民國刑法第321條
（加重竊盜罪）
犯竊盜罪而有左列情形之一者，處6月以上、5年以下有期徒刑：
一、於夜間侵入住宅或有人居住之建築物、船艦或隱匿其內而犯
    之者。
二、毀越門扇、牆垣或其他安全設備而犯之者。
三、攜帶兇器而犯之者。
四、結夥三人以上而犯之者。
五、乘火災、水災或其他災害之際而犯之者。
六、在車站或埠頭而犯之者。
前項之未遂犯罰之。


司法院資訊處製作；財團法人民間司法改革基金會備份。
